【裁判字號】    92,上訴,663
【裁判日期】    921028
【裁判案由】    違反商業會計法等
【裁判全文】
臺灣高等法院臺南分院刑事判決          九十二年度上訴字第六六三號        Ｇ
      上  訴  人  臺灣台南地方法院檢察署檢察官
      被      告  甲  ○  ○
      選任辯護人  林  瑞  成  律師
右上訴人因被告違反商業會計法等案件，不服臺灣台南地方法院九十一年度訴字第一
二五０號中華民國九十二年五月十三日第一審判決（起訴案號：臺灣台南地方法院檢
察署九十年度偵字第一０一二六號、第一０七一八號），提起上訴，本院判決如左：
      主      文
上訴駁回。
      理      由
一、公訴意旨略以：甲○○與吳昭慧（經原審傳拘無著，另行通緝中）係姊弟關係，
    分別為佑勳股份有限公司（下稱佑勳公司）之公司負責人與財務經理，二人基於
    共同之概括犯意，自民國（下同）八十九年十二月間起至九十年二月間止，偽刻
    冠舜交通工業股份有限公司（下稱冠舜公司）與統亞實業有限公司（下稱統亞公
    司）之公司章，蓋於附表一、二所列之支票背面而為背書行為。且明知佑勳公司
    並無出售模具予冠舜公司，竟於八十九年十一月三十日、九十年二月十六日、九
    十年二月十七日，以冠舜公司為買受人，開立金額分別為新台幣（下同）六十五
    萬六千四百六十元、四十三萬八千元、四十四萬六千三百元之統一發票。然後以
    虛偽開立之統一發票，與附表一、二所列之支票，連續於附表一、二所列日期，
    持向彰化商業銀行北台南分行申請借款，以供佑勳公司週轉之用。嗣因佑勳公司
    未清償借款，經該銀行分別向冠舜公司及統亞公司追索，冠舜公司及統亞公司始
    知上情。因認被告甲○○與吳昭慧共同涉有商業會計法第七十一條第一款、刑法
    第二百十六條、第二百十條之行使偽造私文書罪嫌。
二、按犯罪事實應依證據認定之，無證據不得推定其犯罪事實；又不能證明被告犯罪
    者，應諭知無罪之判決；刑事訴訟法第一百五十四條、第三百零一條第一項分別
    定有明文。又犯罪事實之認定，應憑真實之證據，倘證據是否真實尚欠明確，自
    難以擬制推測之方法，為其判斷之基礎；而認定犯罪事實之證據係指足以認定被
    告確有犯罪行為之積極證據而言，該項證據自須適合於被告犯罪事實之認定，始
    得採為斷罪資料，苟積極證據不足為不利於被告事實之認定時，即應為有利於被
    告之認定，更不必有何有利之證據，最高法院分別著有五十三年臺上字第六五六
    號判例、二十九年上字第三一○五號判例、三十年上字第八一六號判例可資參照
    。而刑事訴訟上證明之資料，無論其為直接或間接證據，均須達於通常一般之人
    均不致有所懷疑，而得確信其為真實之程度，始得據為有罪之認定，若其關於被
    告是否犯罪之證明未能達此程度，而有合理懷疑之存在，致使無從形成有罪之確
    信，根據「罪證有疑，利於被告」之證據法則，即不得遽為不利被告之認定，亦
    有最高法院七十六年度臺上字第四九八六號判例可稽。另檢察官就被告犯罪事實
    ，應負舉證責任，並指出證明之方法。刑事訴訟法第一百六十一條第一項亦定有
    明文。因此被告並無自證無罪之義務，此乃無罪推定之原則。是以何項卷證資料
    有利於被告或不利於被告，應由擔任公訴角色之檢察官盡其舉證之義務，此乃上
    開法條規定公訴人於刑事訴訟程序進行中應盡之法定義務。故最高法院著有九十
    二年台上字第一二八號判例，闡明「刑事訴訟法第一百六十一條已於民國九十一
    年二月八日修正公布，其第一項規定：檢察官就被告犯罪事實，應負舉證責任，
    並指出證明之方法。因此，檢察官對於起訴之犯罪事實，應負提出證據及說服之
    實質舉證責任。倘其所提出之證據，不足為被告有罪之積極證明，或其指出證明
    之方法，無從說服法院以形成被告有罪之心證，基於無罪推定之原則，自應為被
    告無罪判決之諭知」之意旨甚明。
三、公訴人認被告甲○○涉有上開犯行，無非以右揭事實，業據告訴人冠舜公司之告
    訴代理人丙○○律師與戊○○律師及統亞公司負責人丁○到庭指述甚詳，且被告
    甲○○亦自承其係佑勳公司負責人，則以被告甲○○與吳昭慧係姐弟關係，被告
    亦自承知道佑勳公司曾向彰化銀行借款一千多萬元，並自八十九年十月間起，公
    司之帳目及開票事宜已由其處理等情，其對於前開偽造背書等事，豈會不知情？
    並有告訴人提出之統一發票影本、如附表所示之支票影本、借款申請書、應收票
    據明細表等為證，為其主要為憑。訊之被告甲○○固坦承其係佑勳公司之負責人
    ，股東都是兄弟，吳昭慧係伊姐負責財務部分等情（他字第七０四號卷第三八頁
    、本院卷第四六頁），惟堅決否認有為上開犯行，辯稱：我知道佑勳向彰化銀行
    借一千萬元，其他我就不知道了。．．公司是我開的，財務部分由吳昭慧負責，
    不知道以該支票向彰化銀行借款之事，在支票上所蓋佑勳公司及本人印章，都是
    吳昭慧盜刻的，亦不知佑勳公司在彰化銀行開戶之事。．．我不知道為何有些票
    的買受人與我們公司沒有生意往來，會開發票，這發票都是我姊姊和會計在處理
    ，是會計小姐將發票開出來，再交給我姊姊。．．章在我姊姊保管中，而筆跡是
    我姊姊寫的。．．．八十九年十月，我姊姊不開支票支付公司票款，才將公司帳
    目及開票事宜由我處理。．．我有說八十九年十月份時，印章和支票我都沒有接
    ，我只接公司的業務下來等語（偵字第一０七一八號卷第六六頁至第六七頁、他
    字第七０四號卷第三七頁至第三八頁）。
四、經查：
  (一)被告甲○○自八十四年間起即為佑勳公司之負責人（即董事長），且該公司向彰
    化銀行北台南分行申請借貸時間始自八十八年六月迄九十年四月止，業據被告甲
    ○○、同案被告吳昭慧分別供承在卷，並有彰化銀行北台南分行於九十二年八月
    廿五日以彰北台南字第一四七八號函覆在卷（本院卷第六一頁），並有該函檢送
    之借款申請書十份、應收票據明細表十份、統一發票十二份及支票影本十六紙等
    附卷可參（本院卷第六二頁至第一０九頁），足見上情非虛。
  (二)又同案被告吳昭慧於偵訊時供稱：乙○○的票（即附表一所列支票）是許進順向
    我借錢，退票後，我要求換票，他以乙○○支票清償，我還請他開本票證明。．
    ．八十九年十一月三十日冠舜發票與八十九年十二月十五日鐘茂公司發票的字跡
    是我的，但不是我開的。我在佑勳公司負責財務，所以印章全部都是我掌管，佑
    勳公司及甲○○章都是我在蓋，．（甲○○及佑霖公司的章是你刻的或甲○○交
    給你？）是我刻的，因財務都是我處理的，背書章即是開戶印鑑章，已十幾年了
    。．．（蓋冠舜、佑勳公司，甲○○知否？）我弟弟負責公司業務，財務他沒管
    。．．銀行票賠出來的錢都是由我使用等語（偵字第一０七一八號卷第六七頁至
    第六八頁、他字第七０四號卷第三八頁、第三九頁、偵字第一０一二六號卷第六
    頁至第七頁）。參以同案被告吳昭慧於他案即台灣台南地方法院檢察署九十年度
    偵字第八二八四號偽造文書案件中供稱：自八十二年起至八十九年間，在佑勳公
    司掌管財務，公司為家族企業，甲○○為公司掛名負責人並負責業務，然主要決
    策係由其與其父親吳東龍決定，公司大小印章均由其保管等語，有該案之不起訴
    處分書一份在卷可按（偵字第一０七一八號卷第七二頁）。可見上開冠舜及統亞
    公司之公司章及前開統一發票應係吳昭慧所盜蓋及簽發，無疑。
  (三)又同案被告吳昭慧於偵查中亦供認：（八十九年十一月三十日冠舜公司發票與八
    十九年十二月十五日鐘茂公司發票誰開立？）是我字跡，但不是我開的。．．（
    是你至彰銀辦貼現？）是。．．（如何以客票辦票貼？）應收票據單、申請書、
    本票，我還帶發票正本讓他們處理。．．（支票票貼甲○○知否？）他做業務，
    我管財務。（銀行票貼出來錢何人使用？）由我使用等語（偵字第一０七一八號
    第四八頁至第四九頁），核與證人即彰化銀行北台南分行之行員胡展銓於原審審
    理時到庭證稱：佑勳公司向我們銀行辦理票貼大部分是吳昭慧去辦的，被告甲○
    ○有無去過，我沒有印象，他們公司與我們銀行金錢的週轉都是吳昭慧在辦理，
    我們銀行的帳和他們公司的帳已經結清，被告的爸爸和叔叔賣土地拿錢出面來我
    們銀行談等情相符（原審卷第五五頁至第五八頁）。足見附表一、二所示支票及
    偽造冠舜及統亞公司背書，持向彰化銀行北台南分行票貼之人係吳昭慧，而非被
    告甲○○甚明。另證人即佑勳公司之會計助理陳淑琴於原審審理時亦到庭證稱：
    （佑勳公司）會計是吳昭慧，佑勳是吳昭慧和她爸爸在處理，我錢都是交給吳昭
    慧，甲○○在佑勳公司負責接洽業務，公司都是他姊姊在負責，技術部分是甲○
    ○，我從來沒有去銀行，跑銀行都是吳昭慧在跑，佑勳公司正常交易所開立的統
    一發票是我製作的，到我要結帳時，我就交給吳昭慧去處理，我開完後，就將空
    白的統一發票全部交給吳昭慧等語（原審卷第七０頁至第七三頁）。證人即佑勳
    公司委託記帳員江儀坤於原審審理時亦證稱：佑勳公司和我接洽的人是吳昭慧，
    佑勳公司每雙月之營業稅結算表是吳昭慧拿公司的有關憑證、收據、發票來申報
    ，佑勳的統一發票本來就是吳昭慧保管，我登錄後，就還給她保管，發票處理完
    是交給吳昭慧，甲○○沒有和我接洽過等語（原審卷第七三頁至第七五頁）。稽
    之上情，足證有關佑勳公司財務報表及相關發票之處理，均係吳昭慧經手，至為
    明灼。
  (四)末查，本件吳昭慧持向彰化銀行北台南分行辦理票貼時，係以剪貼作廢之發票號
    碼於空白發票上之變造方法，並盜蓋公司及負責人印章於支票上持向該銀行辦理
    票貼，此有前開變造之統一發票影本三紙在卷可參（原審卷第四０頁、第四三頁
    、第四四頁），參以被告於偵查中供稱：（佑勳賣模具給冠舜公司？）四、五年
    未賣了。（八十九年十一月三十日開給冠舜公司之發票，誰開立？）我姐的筆跡
    ，經查該發票一九三三號是作廢聯，已由會計師取走，何以彰銀沒正本能貸款出
    來？且同一九三三號還開二家公司的發票去貸款。（九十年有無與冠舜往來？）
    沒有了，四、五年前未往來了等情（偵字第一０七一八號第四七頁）。佑勳與冠
    舜公司既已四、五年未有業務往來，自亦無簽發銷售發票之可能，而同案被告卻
    以其持有發票及公司印章之便自行變造統一發票後持以向銀行票貼供己使用，有
    如前述，足徵應係被告吳昭慧個人之行為甚明。
五、綜稽上述，被告甲○○所辯，尚符常情而可採信，自難僅憑被告係佑勳公司之登
    記名義負責人乙節，遽以認定本件同案被告吳昭慧前揭變造發票及偽造如附表一
    、二支票之背書後持向彰化銀行北台南分行票貼之行為，係基於被告與吳昭慧間
    共同犯意之聯絡及行為之分擔。此外，復查無其他積極證據足證被告有公訴人所
    指之犯行。揆之前揭意旨，既不能證明被告之犯罪，自應對被告為無罪判決之諭
    知，以免冤抑。
六、原審因認被告犯罪嫌疑不能證明，諭知被告無罪，核無不合，上訴人即檢察官上
    訴意旨，仍以上開陳詞，指摘原判決不當，尚非有理由，應予駁回。
據上論結，應依刑事訴訟法第三百六十八條，判決如主文。
本案經檢察官吳忠賢到庭執行職務。
中    華    民    國      九十二      年      十      月      二十八    日
                                  臺灣高等法院臺南分院刑事第五庭
                                      審判長法官  楊明    章
                                            法官  顏    基    典
                                            法官  沈    揚    仁
右正本證明與原本無異。
如不服本判決，應於判決送達後十日內向本院提出上訴狀，其未敘述理由者並應於提
出上訴狀後十日內向本院補提理由書（應附繕本)。
                                      法院書記官  李    梅    菊
中    華    民    國      九十二      年      十      月      二十九    日
附表一：
┌──┬───┬───────┬────┬─────┬───┬──┬──┐
│編號│發票人│支  票  號  碼│發票日  │票面金額  │付款  │偽造│申請│
│    │      │              │        │（新台幣）│銀行  │背書│日期│
├──┼───┼───────┼────┼─────┼───┼──┼──┤
│    │乙○○│0000000│九十年七│四十三萬  │台新國│冠舜│九十│
│ １ │      │              │月十三日│八千元    │際商業│交通│年二│
│    │      │              │        │          │銀行永│工業│月二│
│    │      │              │        │          │福分行│股份│十七│
│    │      │              │        ││      │有限│日日│
│    │      │              │        │          │      │公司│    │
├──┼───┼───────┼────┼─────┼───┼──┼──┤
│    │乙○○│0000000│九十年七│四十四萬元│台新國│冠舜│九十│
│ ２ │      │              │月六日  │六千三百元│際商業│工業│年二│
│    │      │              │        │          │銀行永│股份│月二│
│    │      │              │        │          │福分行│有限│十七│
│    │      │              │        │          │      │公司│日  │
└──┴───┴───────┴────┴─────┴───┴──┴──┘
┌──┬───┬───────┬────┬─────┬───┬──┬──┐
│    │乙○○│0000000│九十年四│六十五萬六│台新國│冠舜│八十│
│ ３ │      │              │月二十六│千三百元  │際商業│工業│九年│
│    │      │              │日      │          │銀行永│股份│十二│
│    │  │              │        │          │福分行│有限│月十│
│    │      │              │        │          │      │公司│一日│
│    │      │              │        │          │      │    │    │
├──┼───┼───────┼────┼─────┼───┼──┼──┤
│    │乙○○│0000000│九十年四│四十三萬六│台新國│冠舜│八十│
│ ４ │      │              │月二十一│千元      │際商業│工業│九年│
│    │      │              │日      │          │銀行永│股份│十二│
│    │      │              │        │          │福分行│有限│月二│
│    │      │              │        │          │      │公司│十七│
│    │      │              │        │          │      │    │日  │
└──┴───┴───────┴────┴─────┴───┴──┴──┘
 附表二：
┌──┬───┬───────┬────┬─────┬───┬──┬──┐
│編號│帳號  │支  票  號  碼│發票日  │票面金額  │付款  │偽造│申請│
│    │      │              │        │（新台幣）│銀行  │背書│日期│
├──┼───┼───────┼────┼─────┼───┼──┼──┤
│    │一三三│0000000│九十年六│四十八萬  │台南區│統亞│九十│
│ １ │七─六│              │月七日  │六千元    │中小企│實業│年一│
│    │      │              │        │          │業銀行│有限│月十│
│    │      │              │        │          │西台南│公司│九日│
│    │      │              │        │          │分行  │    │    │
├──┼───┼───────┼────┼─────┼───┼──┼──┤
│    │００三│0000000│九十年六│四十六萬元│遠東國│統亞│九十│
│ ２ │─二  │              │月十五日│三千四百元│際商業│實業│年一│
│    │      │              │        │          │銀行西│有限│月十│
│    │      │              │        │          │台南分│公司│九日│
│    │      │              │        │          │行    │    │    │
└──┴───┴───────┴────┴─────┴───┴──┴──┘
┌──┬───┬───────┬────┬─────┬───┬──┬──┐
│    │四七０│0000000│六月二十│三十七萬八│遠東國│統亞│九十│
│ ３ │─三  │              │日      │千元      │際商業│實業│年一│
│    │      │              │        │          │銀行永│有限│月十│
│    │      │              │        │          │康分行│公司│九日│
│    │      │              │        │          │      │    │    │
├──┼───┼───────┼────┼─────┼───┼──┼──┤
│    │一三三│0000000 │九十年六│六十二萬三│台南區│統亞│九十│
│ ４ │七─六│              │月二十七│千七百元  │中小企│實業│年一│
│    │      │              │日      │          │業銀行│有限│月十│
│    │      │              │        │          │西台南│公司│九日│
│    │      │              │        │          │分行  │    │    │
├──┼───┼───────┼────┼─────┼───┼──┼──┤
│    │三００│0000000│九十年七│六十四萬二│中國信│統亞│九十│
│ ５ │四八０│              │月二十四│千元      │託商業│實業│年二│
│    │八００│              │日      │          │銀行西│有限│月二│
│    │      │              │        │          │台南分│公司│十二│
│    │      │              │        │          │行    │    │日  │
└──┴───┴───────┴────┴─────┴───┴──┴──┘


司法院資訊處製作；財團法人民間司法改革基金會備份。
